臺灣高等法院刑事判決
110年度上易字第269號
上  訴  人  臺灣新北地方檢察署檢察官
被      告  李昭億





上列上訴人因被告違反毒品危害防制條例案件，不服臺灣新北地
方法院109年度審易字第1319號，中華民國109年7月13日第一審
判決（起訴案號：臺灣新北地方檢察署109年度毒偵字第802號）
，提起上訴，本院判決如下：
    主  文
原判決撤銷。
本件公訴不受理。
    理  由
一、公訴意旨略以：被告李昭億（下稱被告）基於施用第二級毒
    品之犯意，於民國108年8月10日20時15分為警採尿前回溯96
    小時內之某時許，在不詳地點，以不詳方式，施用第二級毒
    品甲基安非他命1次。嗣於108年8月10日16時28分許，行經
    新北市板橋區南雅東路與南雅西路1段174巷口前，因交通違
    規為警盤查，發現其為毒品列管人口，經其同意採尿送驗，
    結果呈安非他命、甲基安非他命陽性反應。因認其涉犯毒品
    危害防制條例第10條第2項施用第二級毒品罪嫌等語。
二、按起訴之程序違背規定者，應諭知不受理之判決，並得不經
    言詞辯論為之，刑事訴訟法第303條第1款、第307條分別定
    有明文。上述規定，依同法第364條規定，於第二審審判程
    序亦有準用。又刑事訴訟法第303條第1款規定所稱「案件有
    起訴之程序違背規定之情形者」，係指檢察官提起公訴之訴
    訟行為於程序上有違法律之規定而言，而提起公訴之訴訟行
    為是否於程序上有違法律規定，原則上固以起訴時所存在之
    事項及法律規定為判斷，惟檢察官起訴後始發生之情事變更
    事由，致法院不能為實體審理及判決者，亦屬「起訴之程序
    違背規定」。次按，施用第一、二級毒品為犯罪行為，毒品
    危害防制條例第10條設有處罰規定。故施用第一、二級毒品
    者，本應科以刑罰。惟基於刑事政策，對合於一定條件之施
    用者，依同法第20、24條等規定，係採「觀察、勒戒或強制
    戒治」與「附命完成戒癮治療緩起訴處分」（下稱「附條件
    緩起訴處分」）等雙軌治療模式。而本次於109年7月15日修
    正施行之毒品危害防制條例第20條第3項及第23條第2項，雖
    僅將原條文之再犯期間由「5年」改為「3年」，惟鑑於將施
    用毒品者監禁於監獄內，僅能短期間防止其接觸毒品，因慣
    用毒品產生之「心癮」根本無法根除，並慮及毒品危害防制
    條例施行多年累積之戒毒經驗及實效，暨逐步擴充之醫療、
    戒癮機構、專業人力、社區支援系統等資源，尤以本次毒品
    危害防制條例第24條修正，擴大檢察官對施用毒品者附條件
    緩起訴處分之範圍，使其能視個案具體情形給予適當多元社
    區處遇。是本次修正後對於施用毒品者之思維，自應與時俱
    進，擺脫以往側重於「犯人」身分之處罰，著重其為「病患
    」之特質，並以「治療」疾病為出發點，重新評價前揭所謂
    「3年後再犯」之意義。因此，上述所謂「3年後再犯」，只
    要本次再犯（不論修正施行前、後）距最近1次觀察、勒戒
    或強制戒治執行完畢釋放，已逾3年者，即該當之，不因其
    間有無犯第10條之罪經起訴、判刑或執行而受影響，應由檢
    察官循上開雙軌治療模式，為合義務之裁量處置（最高法院
    109年度台上大字第3826號裁定、109年度台上字第3826號刑
    事判決意旨參照）。
三、經查：被告前因毒品案件，經臺灣桃園地方法院裁定送觀察
    、勒戒，因無繼續施用毒品傾向，於87年12月15日釋放出所
    ，並經臺灣桃園地方法院檢察署（現更名為臺灣桃園地方檢
    察署）檢察官以87年度偵字第11369號為不起訴處分確定；
    復於88年間，再犯毒品案件，經同法院裁定送觀察、勒戒，
    認有繼續施用毒品傾向，再以89年度毒聲字第1023號裁定令
    入戒治處所施以強制戒治，嗣經裁定停止戒治並付保護管束
    ，於89年7月7日停止戒治付保護管束出監，於90年2月10日
    強制戒治期滿執行完畢，同案並經同法院以89年度壢簡字36
    4號判決處有期徒刑4月確定，於90年10月2日徒刑執行完畢
    。復於96年間，因施用毒品案件，經原審法院裁定送觀察、
    勒戒，認有繼續施用毒品之傾向，再以97年度毒聲字第380
    號裁定令入戒治處所施以強制戒治，嗣認無繼續強制戒治之
    必要，於98年1月19日強制戒治執行完畢出所，並由臺灣板
    橋地方法院檢察署（現更名為臺灣新北地方檢察署）檢察官
    以98年度戒毒偵字第209號為不起訴處分確定。其後被告雖
    又因多次涉犯施用毒品案件，並經判刑確定而執行，卻未再
    受裁定執行觀察、勒戒等情，有本院被告前案紀錄表在卷可
    考（見本院卷第25至45頁）。而被告所犯本件施用第二級毒
    品甲基安非他命1次之犯行，距其上述最近一次觀察、勒戒
    及強制戒治執行完畢之日已逾3年，核屬毒品條例第20條第3
    項所規定之「3年後再犯」，不因其間是否另犯施用毒品案
    件經起訴、判刑或執行而受影響。本院綜合審酌被告施用毒
    品之情形、國中畢業之教育程度、素行、勉持之家庭經濟狀
    況等為整體判斷後，認逕予裁定觀察、勒戒，對被告顯屬不
    利、有失公平，揆諸前開說明，本案即應由檢察官再行具體
    審酌，循雙軌治療模式，裁量選擇聲請法院裁定觀察、勒戒
    ，或為附條件緩起訴處分，抑或為其他適法處理，尚不得對
    被告追訴處罰。故本件檢察官雖依修正前之規定提起公訴，
    然因情事變更，法院無從替代檢察官為上開合義務性之裁量
    處遇，應認本件起訴程序違背規定，且無從補正。是原審未
    及適用修正後之新法規定，而對被告逕行諭知有罪之實體判
    決，尚有未恰。檢察官上訴意旨指摘原審未適用新法規定而
    遽予科刑，於法有違乙節，核屬有據，原審之認定既有可議
    ，自應由本院將原判決予以撤銷，改諭知公訴不受理之判決
    如主文第2項所示，並不經言詞辯論為之。
據上論斷，應依刑事訴訟法第369條第1項前段、第364條、第303
條第1款、第307條，判決如主文。
中　　華　　民　　國　　110 　年　　2 　　月　　9 　　日
                  刑事第十一庭  審判長法　官  周煙平
                                      法　官  連育群
                                      法　官  吳炳桂 
以上正本證明與原本無異。
不得上訴。
                                      書記官  陳淑婷
中　　華　　民　　國　　110 　年　　2 　　月　　9 　　日